臺灣高等法院刑事判決　　　　　　　　　　　　　九十二年度上易字第一一三二號
　　上　訴　人　臺灣臺北地方法院檢察署檢察官
　　被　　　告　丙○○
右上訴人因被告詐欺案件，不服臺灣臺北地方法院九十二年度易緝字第一號，中華民
國九十二年三月二十一日第一審判決（起訴案號：臺灣臺北地方法院檢察署九十年度
偵字第四二五二號），提起上訴，本院判決如左：
    主  文
上訴駁回。
    理  由
一、公訴意旨略以：被告丙○○曾於民國八十六年三月因竊盜案，為臺灣臺南地方法
    院判處有期徒刑六月，於同年十二月三十一日送監執行完畢，猶不知悔改，明知
    已無付款能力，復與甲○○（另案在監執行）共同基於意圖為自己不法所有之犯
    意，於八十八年一月十二日至臺北市○○路告訴人乙○○住處，向乙○○佯稱急
    需資金週轉，一星期內一定返還云云，並由甲○○書立一紙借據及一張本票，以
    取信於乙○○，致乙○○不疑有他，如數出借新臺幣（下同）二十五萬元現金予
    丙○○，詎丙○○等二人於詐得二十五萬元後，即皆避不見面，乙○○因生活陷
    入困頓，乃請其姐出面索討，丙○○不得已才祇償付二萬五千元，即拒返還分文
    ，迄至偵查庭中仍使用推託技倆，佯簽九張各面額三萬元之分期付款之本票九張
    及分期清償契約書，惟屆期仍堅拒清償，顯示丙○○等二人自始共同詐欺不法之
    犯行，因認被告涉有刑法第三百三十九條第一項之詐欺罪嫌。
二、按「犯罪事實應依證據認定之，無證據不得推定其犯罪事實。」、「不能證明被
    告犯罪或其行為不罰者，應諭知無罪之判決。」刑事訴訟法第一百五十四條、第
    三百零一條第一項分別定有明文；「認定不利於被告之事實，須依積極證據，苟
    積極證據不足為不利於被告事實之認定時，即應為有利被告之認定，更不必有何
    有利之證據。」、「刑法第三百三十九條第一項詐欺罪之成立，以意圖為自己或
    第三人不法所有，以詐術使人將本人或第三人之物交付為要件。所謂以詐術使人
    交付，必須被詐欺人因其詐術而陷於錯誤，若其所用方法，不能認為詐術，亦不
    致使人陷於錯誤，即不構成該罪。」最高法院三十年上字第八一六號、四十六年
    臺上字第四六０號亦分別著有判例可資參照。
三、公訴人認被告涉有詐欺罪嫌，主要係以告訴人之指訴及被告會同甲○○前往告訴
    人處借錢，但事後該筆錢未還為其論據。惟訊據被告堅詞否認有何詐欺犯行，辯
    稱，沒還的錢是甲○○借的，之前自己向告訴人借的錢都有依約還清，且算三分
    利給告訴人，本案只是單純甲○○向告訴人借錢不還，但是因為甲○○是其介紹
    的，其願意代為還錢等語。
四、經查：
（一）、本件向告訴人借款二十五萬元者並非被告，而係甲○○，此情為告訴人所是
        認，且簽發用以擔保該借款本票（發票日八十八年一月十二日，金額二十五
        萬元）亦是甲○○，被告不過中間介紹雙方認識之人，此次借款本係甲○○
        向告訴人借貸，被告並非借款人，也非保證人（僅為「見證人」）或本票之
        共同發票人，原本即無代替甲○○返還該筆二十五萬元借款之義務，當不能
        僅因被告曾引見雙方，且在甲○○與告訴人簽署之「合約書」（借款契約）
        見證人欄簽名（臺灣臺北地方法院檢察署九十年度他字第四三二號偵查卷第
        三頁參照），即遽認被告與甲○○係有何不法的犯意聯絡或行為分擔。
（二）、另被告本身前曾向告訴人借款十萬元，業依約清償並有支付利息乙節，迭據
        被告辯稱在卷，且為告訴人所不否認（見同署九十年度偵字第四二五二號偵
        查卷第十八頁倒數第一行、第四十四頁背面倒屬第六行、第五十頁反面第二
        行筆錄），被告甚至一度代甲○○支付三萬元與告訴人（上開偵字卷第十八
        頁反面第四行、第五十頁反面第三行參照），被告若果要詐欺告訴人，僅需
        用自己名義向告訴人詐騙即可，為何要大費周章尋找一告訴人本來即不認識
        之甲○○前來向佯稱借款而詐欺，增加告訴人因不熟識甲○○、拒絕借款而
        使詐欺不能得逞之風險？自己反而有借有還，並幫甲○○返還部分金錢？顯
        見被告僅是單純介紹甲○○向告訴人借款，本身並無任何不法犯意。
（三）、又告訴人供稱甲○○向渠借款時，是告以要經營砂石車，若有賺錢將給渠紅
        利，核與合約書上所載「約予利潤紅利五萬元正」相符（同署九十年度他字
        第四三二號偵查卷第三頁參照），足認告訴人借款之動機是「希望能夠賺到
        高額的紅利」。又證人甲○○於本院審理時亦稱：「（是否認識本案被告、
        告訴人？）我認識被告丙○○，告訴人在借錢以前不認識。（八十八年一月
　　　　十二日是否你與丙○○一起向告訴人借錢？）有。（錢是誰要借的？）錢是
  　　　我要借的，黃小姐與丙○○是朋友，他幫我借錢。（後來是否借了二十五萬
    　　元？）是。（錢是誰拿走了？）我拿走了。（丙○○有無拿到錢？）我有七
      　、八萬是交給他去買砂石。（二十五萬後來有沒有還？）我沒有還。（為何
        沒有還？）因為八十八年我有另案去執行，我當時離開那公司。（丙○○有
        沒有找你要錢？）沒有。（你有無與業健志聯絡？）有，八十九年執行完有
        跟他聯絡。他說已經處理好了。他說有開始分期付款給他。（借錢的是你，
      　為何由丙○○還？）我們在一起工作，我沒有錢，他幫我還。（事實上丙○○沒有還清這筆錢，你知道嗎？）最近我才知道。：：（你借錢是用在何處
        ？）買砂石，我在經營砂石廠」等語（見本院九十二年十二月二十九日筆錄
        ）。而證人甲○○確在經營砂石車等情復為告訴人所自承（原審九十一年度
        簡字第五六九號卷第二十八頁第十行、第一行參照），是以難認證人甲○○
        或被告丙○○有施用何等詐術，而使告訴人因其詐術而陷於錯誤，顯不構成
        詐欺罪。
五、綜上所述，被告所辯可資採信，本件單純為民事糾紛。公訴人所舉之證據與所指
    出之證明方法尚未足使本院確信被告犯罪，此外，於本院得依或應依職權調查證
    據之範圍內，又查無其他積極證據足證被告有何公訴人所指犯行，揆諸前開說明
    ，不能證明被告犯罪，應為被告無罪之諭知。
六、原審因為被告無罪之判決，洵無不當，公訴人上訴意旨略以：(一)、按依法應於審
    判期日調查之證據而未予調查者，其判決當然為違背法令，刑事訴訟法第三百七
    十九條第十款定有明文。所謂「應於審判期日調查之證據」，指該證據在客觀上
    為法院認定事實及適用法律之基礎而言，此種證據，未予調查，其判決為當然違
    背法令（司法院大法官會議釋字第二三八號解釋文參照），是就足以影響訴訟決
    定之任何事實存在與否之認定，有此證據時，該事實存在之可能性，較無此證據
    時更高或更低時，具有此種傾向之證據，即屬有關連性之證據，而屬應於審判期
    日調查之證據，自有調查之必要。經查：證人甲○○（
    0000000號），即本案偵查中之共犯，雖前遭通緝，但已於九十二年一月
    十九日入監服刑。而觀諸被告丙○○所辯：伊與甲○○是朋友，（錢）是甲○○
    拿去用等語（見九十年度偵字第四二五四號卷，第四十四頁反面），核與告訴人
    乙○○所述：伊將錢交給丙○○等語（見九十年度偵字第四二五四號卷，第十二
    頁；九十年度他字第四三二號卷，第十三頁反面，第二、三行），二者就所借款
    項究係由何人收受使用一節，相互矛盾，自有借提證人甲○○，與被告、告訴人
    對質以釐清事實之必要（甲○○借款時既然在場，何以借得之款項不由其親自收
    受，卻由非借款人之被告丙○○收受，顯與常情不符）。雖本案被告於九十二年
    一月十六日曾到庭應訊，惟同年二月十一日之調查期日被告並未到庭應訊，嗣同
    年三月七日審判期日仍未到庭，並經原審為一造辯論判決，此期間公訴人未曾接
    獲任何有關證人甲○○歸案證明之通知，無從知悉證人甲○○已經緝獲歸案，迨
    收受判決後，經上網查詢，始發現證人甲○○已經緝獲，到案服刑。則原審未就
    被告丙○○與告訴人乙○○所供關於借得款項之確實流向一節之矛盾處加以調查
    （未曾質問被告或告訴人），僅依據告訴人所提合約書（借款契約）所載之名義
    借款人、見證人即遽為判斷，復未借提證人甲○○以查明事實，尚嫌速斷，顯有
    應於審判期日調查之證據未予調查之違法情事。(二)、原審判決就被告丙○○不合
    常情（詳後述）之辯詞，未具理由詳加析述其可採與否，即遽以：「被告若果要
    詐欺告訴人，僅需用自己名義向告訴人詐騙即可，為何要大費周章尋找一告訴人
    本來即不認識之甲○○前來向佯稱借款而詐欺，增加告訴人因不熟識甲○○、拒
    絕借款而使詐欺不能得逞之風險？自己反而有借有還，並幫甲○○還部分金錢？
    」之假設為判決基礎，認被告僅是單純介紹甲○○向告訴人借款，本身並無任何
    不法犯意，有判決不載理由之違法情事部分。蓋依被告丙○○所辯：伊與甲○○
    是朋友等語（見九十年度偵字第四二五四號卷，第四十四頁反面），以及合約書
    上所載略以：「茲因甲○○向乙○○借二十五萬元（八十八年一月十二日），約
    定八十八年一月十九日還，並約定八十八年二月十二日約予利潤紅利五萬元正」
    （見九十年度他字第四三二號卷，第三頁），若均屬實，則證人甲○○所從事之
    砂石車生意，必定獲利豐厚（借款一周，分紅二成），而被告身為證人甲○○之
    友人，對於證人甲○○所從事之砂石車生意、獲利情形等，自當瞭然於胸，卻於
    證人甲○○需短期融資（一周），許以高額紅利（二成）之際，未能自行出借款
    項，以助友人並獲取巨額利潤分紅，反而介紹證人甲○○向告訴人乙○○借款，
    已足見被告丙○○當時並無資力出借款項；再者，若被告丙○○係介紹證人甲○○向告訴人乙○○借款之人，於證人甲○○在場之狀況下，被告何以代證人啟昭
    收受借得之款項（依告訴人乙○○所述）；又若借款者確係證人甲○○，則於證
    人甲○○未清償借款避不見面之情形下，被告何以甘冒損失（無從追償），代證
    人甲○○返還部分款項（二萬五千元），甚至超出其清償能力而交付告訴人未能
    兌現之客票（見九十年度他字第四三二號卷，第五頁），亦足見被告於介紹證人
    甲○○借款之初，本身即無支付清償之能力。準此，原審未依社會交易經驗衡情
    度理以明被告答辯之不可採，卻反以告訴人乙○○答允借款之動機是「希望能夠
    賺到高額的紅利」一節，遽認：甲○○既未有施用何等詐術，而使告訴人因其詐
    術而陷於錯誤，顯不構成詐欺罪，即嫌無據。況原審僅以告訴人乙○○所述：甲○○也有在經營砂石車等語（見原審九十一年度簡字第五六九號卷，第二十八頁
    第一行參照）一節，未依職權調查證人甲○○於借款年度之所得稅申報資料，以
    明證人是否確實從事於砂石車生意，即認甲○○確實在從事砂石車業務，亦嫌速
    斷云云，惟查證人甲○○已經本院傳喚及提訊到院說明如上，餘公訴意旨所述，
　　雖非無見，然核係推測之詞，尚非可採為認定被告犯罪之依據，其上訴尚非有理
  　由，應予駁回。
七、被告經合法傳喚無正當理由不到庭，爰不待其陳述逕行判決。
據上論斷，應依刑事訴訟法第三百六十八條、第三百七十一條，判決如主文。
本案經檢察官李良忠到庭執行職務。
中　　　華　　　民　　　國　　九十三　　年　　　一　　　月　　十二　　　日
                              臺灣高等法院刑事第二十一庭
                                  審判長法  官  葉　騰　瑞
                                        法  官  莊　明　彰
                                        法  官  江　國　華
右正本證明與原本無異。
不得上訴。
                                        書記官  陳　秋　萍
中　　　華　　　民　　　國　　九十三　　年　　　四　　　月　　二十三　　日
